ACORDAO-COMPLETO-2553194

ACÓRDÃO 2700/2022 ATA 46/2022 - PLENÁRIO

VISTOS, relatados e discutidos estes autos que tratam de embargos de declaração opostos por Nunes & Cia. Ltda. e Joaquim Nunes Dourado, em face do Acórdão 1506/2022-TCU-Plenário;
ACORDAM os Ministros do Tribunal de Contas da União, reunidos em Sessão de Plenário, ante as razões expostas pelo Relator, em:
9.1. conhecer, com fulcro no art. 34, § 1º, da Lei 8.443/1992, os embargos de declaração opostos por Nunes & Cia. Ltda. e por seu sócio administrador, Joaquim Nunes Dourado, para, no mérito, rejeitá-los; 
9.2. dar ciência desta deliberação aos recorrentes.

Embargos de declaração contra acórdão que apreciou recursos de reconsideração interpostos pelos embargantes em face de deliberação que julgou tomada de contas especial a respeito de irregularidades na aplicação de recursos de contrato de repasse celebrado para pavimentação de ruas na municipalidade,

Município de Cascavel - CE.

3. Recorrentes: Nunes & Cia. Ltda. (06.019.939/0001-84); Joaquim Nunes Dourado (XXX.770.151-XX).

13.1. Ministros presentes: Bruno Dantas (na Presidência), Walton Alencar Rodrigues, Benjamin Zymler, Vital do Rêgo (Relator) e Antonio Anastasia.
13.2. Ministros-Substitutos convocados: Augusto Sherman Cavalcanti, Marcos Bemquerer Costa e Weder de Oliveira.

ACORDAO-COMPLETO-2581283

Acórdão 813/2023 - Plenário

VITAL DO RÊGO

Ministro Vital do Rêgo.

Cuida-se de embargos de declaração opostos por Joaquim Nunes Dourado e por Nunes & Cia. Ltda. (peça 454) , em face do Acórdão 1506/2022-TCU-Plenário (peça 85) , que conheceu dos recursos de reconsideração para, no mérito, não lhes dar provimento.
Os embargantes alegam existir omissão e contradição no Acórdão 1506/2022-TCU-Plenário, em vista dos seguintes aspectos (peça 454, grifos no original) :
 (...) 
1 - OMISSÃO - NÃO EXAME DO ARGUMENTO DOS RECORRENTES QUANTO A EXECUÇÃO DA OBRA POR TRABALHADORES INFORMAIS. EXISTÊNCIA DO NEXO DE CAUSALIDADE. AUSÊNCIA DE ELEMENTOS QUE DEMONSTREM O CONTRÁRIO. 
Como apontado no acórdão Recorrido, tem-se que o único fundamento para a imputação do débito e da multa aos Embargantes, residiu no fato de que a empresa contratada não possuiria capacidade operacional, vez que tinha um baixo número de empregados cadastrados na Relação Anual de Informações Sociais (RAIS) , entre 2009 a 2010. 
Ocorre Excelência, que compulsando o teor da peça Recursal, rogando as devidas vênias, deve ser considerado que esta Corte de Contas não se debruçou sobre o argumento recursal de que o motivo da ausência de cadastro de empregados na RAIS se refere ao fato de que a contratação dos empregados que trabalharam na referida obra ocorrera no âmbito da "informalidade", senão vejamos trecho da peça recursal:
Data máxima vênia, o baixo número de funcionários registrados na RAIS da Recorrente não nos induz a presunção de que esta não possui capacidade para execução do contrato. Na pior das hipóteses, o baixo número de funcionários registrados na RAIS da Recorrente nos induz a uma possível infração a legislação trabalhista, o que não se evidencia como infração a Lei 8.666/93.
A razão é simples Excelência, à época da referida contratação, vigia o recebimento pela população mais carente de alguns benefícios do governo federal (e.g. bolsa família) , sendo que a existência de um membro da família com vínculo empregatício trazia a impossibilidade e/ou a redução do referido benefício para entidade familiar que poderia fazer jus. É dizer, ao buscar não prejudicar os empregados, estes que teriam uma melhor qualidade de vida em decorrência dos benefícios do governo, o Recorrente gerou todo este imbróglio em decorrência da não formalização dos vínculos trabalhistas. 
É dizer ainda Excelência, os próprios empregados preferiram não "assinar" a CTPS, pois se assim o fizessem perderiam o direito do benefício concedido pelo ente federal. Tratando o caso com a devida boa-fé que se exige, há efetivamente uma infração à norma trabalhista, mas jamais qualquer ofensa às regras de contratação estabelecidas na Lei nº 8.666/93 e/ou qualquer outra norma de Direito Público. 
Todavia Douto Relator, novamente rogando as devidas vênias, compulsando o teor da decisão prolatada por esta Corte de Contas, o que se verifica é que referido ponto argumentativo não fora observado quando da prolação do decisum, o que gera a omissão neste ato arguida. 
Diante deste contexto, roga-se que Vossa Excelência faça o apreço da referida alegação diante dos seguintes aspectos, estes devidamente consolidados no bojo processual, quais sejam: 
I - Não há nos autos qualquer elemento mínimo que demonstre a existência de subcontratação parcial e/ou total do objeto contratado, tendo sido a obra totalmente executada, conforme ateste da própria Caixa Econômica Federal. É dizer, a obra foi fiscalizada pela CEF e recebida pelo município e a prestação de contas foi aprovada; 
II - Não há, igualmente, qualquer evidenciação de prejuízo por parte desta Corte de Contas, no pertinente a obra em exame. Do contrário, estará este Tribunal chancelando verdadeiro enriquecimento ilícito da União em face dos Recorrentes. Vide ainda que o próprio Órgão Técnico, em apontamento exarado pelo Secretário da SERUR (peça 400) e o MP de CONTAS (peça 401) , deixam claro que os preços praticados são compatíveis com os de mercad[footnoteRef:2];  [2:  "g) a análise comparativa dos custos contratados com os preços registrados no Sicro revelou que os valores pagos eram compatíveis com os parâmetros registrados no mencionado sistema".  ] 
III - Exigir dos Recorrentes a apresentação de elementos probatórios de que não subcontratou parcial e/ou integralmente, ou mesmo que executou diretamente a obra, é impor aos Embargantes o ônus da produção da prova do elemento negativo, vez que todo rol documental carreado aos autos confirmam a escorreita prestação do serviço pela Empresa Embargante. 
Referidos aspectos trazem para o caso concreto em exame, no mínimo, a plausibilidade quanto a execução da referida obra utilizando para tanto da contratação de empregados no informalismo, o que, repise-se, por todos os elementos constantes nos autos, demonstra o nexo de causalidade entre os recursos repassados e a execução do objeto pactuado pela Empresa Embargante.
Deve ser novamente repisado Excelentíssimo Relator, que tanto o Ministério Público de Contas (peça nº 401) , como o Secretário da SERUR (peça nº 400) compreenderam que não há nos autos, novamente pelos elementos constantes nestes, qualquer evidência mínima da existência de subcontratação parcial e/ou total do objeto do Contrato de Repasse nº 280319/2009, merecendo destaque trecho do Parecer Ministerial que assim se posicionou:
Os elementos constantes dos autos indicam que as obras previstas no Contrato de Repasse 280319/2009 foram executadas sem que tenham sido apontados indícios de desvios, de superfaturamento ou de que a execução daquelas obras possa ter sido custeada com recursos públicos que não os provenientes da União, por meio daquela avença. Isso é suficiente para descaracterizar a ocorrência de dano aos cofres federais no caso em tela. 
As condenações em débito ocorridas nesta TCE fundaram-se principalmente na percepção de que a empresa Nunes & Cia Ltda., selecionada para executar as obras, não demonstrava capacidade operacional para tanto e, em razão disso, realizou a subcontratação total daquelas obras, o que teria redundado na perda do nexo de causalidade entre os recursos públicos federais e a execução das consideradas obras. 
De fato, há evidências de que a Nunes & Cia Ltda. não contava com quadro de empregados suficiente para a execução das obras. No entanto, essa situação não permite concluir inequivocamente pela incapacidade operacional daquela empresa nem que, em decorrência dessa presumida incapacidade, tenha aquela empresa subcontratado a integralidade da execução das obras. Afinal, há de considerar a possibilidade de a referida empresa ter se valido, na execução das obras, de trabalhadores informais. Isso configuraria, sem dúvida, uma infração trabalhista, mas não se poderia concluir que essa infração tenha implicado dano aos cofres públicos federais. 
De mais a mais, deve-se tem em conta que a subcontratação de uma obra pública, ainda que total, não implica necessariamente a perda do nexo de causalidade entre os recursos públicos destinados àquela obra e sua execução física. O que realmente caracteriza a perda do nexo de causalidade na execução de uma obra pública é a impossibilidade de se comprovar que a obra foi realmente custeada com os recursos públicos que lhe foram especificamente destinados, e não com recursos públicos de origens outras.
Veja Excelência, o exame da alegação firmada no Recurso de Reconsideração, quanto a capacidade operacional da empresa Embargante, decorrente da contratação de empregados informais, deve ser analisada por esta Corte diante de todos os elementos constantes e carreados nos autos, estes que, no caso concreto, evidenciam a plena execução do contrato em exame diretamente pela empresa Embargante, bem como a atecnia no âmbito trabalhista, sendo que esta última não possui o condão de romper o chamado nexo causal da despesa. 
Nesse mesmo sentido, Vossa Excelência, em julgado anterior, valorando os argumentos de defesa diante de todo o conjunto probatório existente no processo, em situação análoga à aqui posta, assim se manifestou:
[...] Assim, ao fim, após todo o exame empreendido, resta sem documentação comprobatória, nos autos, despesa no montante de R$ 6.500,00, referentes aos cheques 850023 (R$ 3.000,00) , 850004 (R$ 3.000,00) e parte do 850011 (R$ 500,00) . Não obstante tal fato, algumas circunstâncias conduzem-me a propor o provimento do recurso para o afastamento integral do débito originalmente imputado. 
Primeiro, milita a favor do recorrente todo o conjunto probatório existente nos autos (empenhos, notas fiscais, recibos, extrato bancário, cheques) , que aponta para a correção dos procedimentos relativos ao processamento das despesas (empenho, liquidação e pagamento) , com a ressalva da ausência de cheques nominais aos credores (fato justificado pelas dificuldades operacionais bancárias existentes à época no município) , e demonstra o nexo entre essas e os recursos do programa. Tal nexo evidenciou-se pela consonância entre os dados (datas, valores e indicação dos cheques e do programa) constantes nas notas fiscais e recibos emitidos pelos fornecedores, no extrato bancário da conta específica, nos cheques e nas notas de empenho municipais. 
Ante esse contexto, não se mostra desarrazoável inferir que a ausência dos documentos mencionados no parágrafo 32 se deve mais à dificuldade de os reunir nesta oportunidade, haja vista o longo tempo desde a realização das despesas (12 anos) , do que à eventual malversação dos recursos. 
Segundo, as despesas para as quais os autos se ressentem dos respectivos comprovantes comprobatórios representam tão somente 5,7% do total aplicado em 2004 (R$ 113.902,50) à conta do Pnate. Dessa forma, entendo ser rigor excessivo a manutenção do débito e a irregularidade das contas do recorrente.
Isto posto, afastadas as razões que fundamentaram o julgado ora recorrido, ao presente recurso deve ser dado provimento e ser julgadas regulares com ressalva as contas do recorrente. 
Registro que o documento constante à peça 70 deve ser recepcionado como memorial ao recurso, nos termos do § 3º do art. 160 do RITCU. 
Ante o exposto, VOTO por que seja adotado o acórdão que ora submeto à apreciação deste Colegiado. (Acórdão 1748/2016-TCU-Plenário, Rel. Min. Vital do Rêgo, Processo nº Processo 023.389/2009-8, julgado em 06/07/2016) .
No caso acima apresentado, Vossa Excelência considerou que o saque em espécie na conta específica do convênio dificultaria o estabelecimento do nexo causal entre os recursos públicos e a execução das despesas, contudo, pelo exame de todo o conjunto probatório existente nos autos, foi-lhe possibilitado fazer a correlação necessária para a caracterização do nexo. Em um cenário análogo ao em exame Excelência. 
Diante destes aspectos, deve-se ainda concluir, no contexto dos apontamentos técnicos e do MP de Contas, acima apresentados, bem como diante da consolidação fático-probatória do que está carreado aos autos (esta que demonstra a plenitude da consecução dos objetivos do contrato) , que considerar a necessidade dos Embargantes provarem o fato de que a empresa prestou diretamente o referido serviço é lhe intentar o ônus da prova do fato negativo, ou seja, de impossível produção. 
Nesse diapasão, Daniel Amorim Assumpção Neves expõe que "[...] o problema é o fato negativo indeterminado (fatos absolutamente negativos) , porque nesse caso é até possível a prova de que a alegação desse fato é falsa, mas é impossível a produção de prova de que ela seja verdadeira"[footnoteRef:3]  [3:  NEVES, Daniel Amorim Assumpção. Manual de Direito Processual Civil. 4. ed. São Paulo: Método, 2012, p. 420.  ] 
Veja Douto Julgador, que esta Corte, na decisão embargada considerou com o fim de imputar o débito aos Embargantes, o fato de que estes não se desincumbiram do mister de demonstrar o devido cumprimento das obrigações da empresa no âmbito fiscal e trabalhista na execução do contrato em questão, senão vejamos trecho do decisum:
 (...) 
Tem-se Excelência que a regularidade trabalhista não se mostra como requisito a efetivamente demonstrar a capacidade operacional de qualquer empresa e o bom emprego da verba pública, pois, como no caso concreto, pode a empresa desempenhar suas funções utilizando para tanto o informalismo laboral, não impedindo o alcance do objetivo contratado. 
Há, sem dúvidas, uma falha no espectro trabalhista, mas jamais no âmbito da boa aplicação da munus público. Referida atecnia, inclusive, margeia a competência fiscalizadora desta Corte de Contas, vide, mutatis mutandis, o teor da Súmula nº 134 deste TCU que assim estabelece:
 (...) 
Dentro do contexto que se apresenta no processo Excelência, diante dos elementos carreados aos autos, não há como concluir, simplesmente pelo exame da RAIS, que a empresa Embargante não possuiria capacidade operacional para a execução do objeto da despesa, pois, todos os elementos demonstram que sim, no contexto de que possuiria esta a devida capacidade, carecendo, unicamente, a falha no âmbito da esfera laboral. 
Por todo o exposto, estando demonstrada a existência da OMISSÃO no Acórdão Embargado, requesta que esta seja suprida por Vossa Excelência, no sentido de considerar, diante dos elementos constantes nos autos, que há no caso em exame burla à legislação trabalhista pela contratação de empregados informais por parte da empresa Embargante, não havendo, todavia, a subcontratação (parcial ou total) do objeto do Contrato de Repasse nº 280319/2009, o que restabelece, consequentemente o nexo de causal entre os recursos repassados e a execução do objeto pactuado, afastando a irregularidade e as sanções aplicadas.
2 - CONTRADIÇÃO E OMISSÃO - EXIGÊNCIA DE PROVAS DE QUE EMBARGADA EFETUOU A SUBCONTRATAÇÃO DA OBRA E/OU DO FATO DE TER A EMBARGADO EFETIVAMENTE EXECUTADO A OBRA. IMPOSSIBILIDADE DE PRODUÇÃO DA PROVA DO FATO NEGATIVO.
Aduz ainda esta Corte de Contas o fato de que não teriam os Embargantes se desincumbido do dever de provar eventual subcontratação do objeto, assim como não trouxeram aos autos registros ou apontamentos que comprovam que ela de fato executou a obra, considerando este fato determinante para a quebra do nexo causal da despesa e a consequente imputação de débito. Vide trecho do decisum:
 (...) 
Rogando novamente as devidas vênias, suscitamos ainda a existência no Acórdão Embargado de contradição e omissão no pertinente ao fato de que exigir prova da subcontratação e da própria execução do serviço, diante dos elementos postos nos autos, seria determinar a exigência de produção da chamada prova do fato negativo, ou seja, de impossível produção, pois, como dito, desconsidera todos os elementos já carreados aos autos. 
Suscitamos a existência de omissão e contradição, pois ao citar a ausência de remessa de documentos comprobatório, nos termos do Acórdão 107/2020-TCU-Plenário, de Relatoria do Ministro Walton Alencar, o decisum desconsidera e contradita os próprios elementos probatórios carreados aos autos, inclusive a prestação de contas aprovada no âmbito da CEF, em que resta efetivamente demonstrado o fato de que a obra fora devidamente realizada, com remessa e aprovação das medições, expedição de notas fiscais, realização de fiscalizações pela CEF, etc., não havendo, portanto, qualquer referência que aponte, mesmo que minimante, a existência de subcontratação da obra, parcial ou total.
O que há Colenda Corte, com as devidas vênias, são presunções em decorrência do baixo número de empregados cadastrados na RAIS, este decorrente do grave equívoco trabalhista cometido pela empresa Embargante, como acima avençado. 
Nesse contexto, questiona-se Excelência, como provar que a empresa Embargante executou a obra, vez que consta nos autos todas as prestações de contas aprovadas junto à CEF, com toda a documentação comprobatória para tanto??? Não seria essa documentação suficiente para este ateste??? Se tais elementos não se mostram como suficientes, novamente com as devidas vênias, não há como os Embargantes comprovarem, pois referido fato encampa o conceito processual da prova impossível. 
Deve ser observado por esta Corte de Contas que pelo conjunto probatório constante dos autos, o que resta inquestionável é o fato de que as obras previstas no Contrato de Repasse 280319/2009 foram executadas sem que tenham sido apontados indícios de desvios, de superfaturamento ou de que a execução daquelas obras possa ter sido custeada com recursos públicos que não os provenientes da União, por meio daquela avença. 
Este fato já seria suficiente para descaracterizar a imputação de dano aos cofres federais e estabelecer o nexo causal da despesa. Nesse contexto, mais uma vez nos valemos do parecer lavrado pelo MP de Contas, que assim se manifestou:
Os elementos constantes dos autos indicam que as obras previstas no Contrato de Repasse 280319/2009 foram executadas sem que tenham sido apontados indícios de desvios, de superfaturamento ou de que a execução daquelas obras possa ter sido custeada com recursos públicos que não os provenientes da União, por meio daquela avença. Isso é suficiente para descaracterizar a ocorrência de dano aos cofres federais no caso em tela.
Rogando todas as vênias, não há como efetivamente provar o que já está evidenciado nos autos, bem como não como se concluir pela subcontratação total do objeto, sendo processualmente impossível aos Embargantes, diante da prova carreada ao processo (estes que demonstram a plenitude da execução do objeto pactuado) , provar quem efetivamente o executara. Os elementos dos autos já demonstram que a execução fora executada diretamente pela empresa Embargada, não havendo qualquer resquício que demonstre a existência de subcontratação.
Destarte, como provar que não subcontratou a execução da obra??? Não há igualmente no processo qualquer elemento que aponte para o fato de que houvera a subcontratação total do objeto da avença. Não se evidencia, por exemplo, quem seria a subcontratada, quais seriam os elementos que comprovam a atuação da empresa Embargante como mera intermediadora do contrato, bem como qualquer supervalorização do serviço (o que seria economicamente necessário para a demonstração de uma subcontratação total do objeto) . 
Diante do exposto, em que resta configurada a exigência desta Corte de Contas da exigência da prova do fato negativo, requestam os Embargantes que Vossa Excelência se digne a solver a CONTRADIÇÃO e OMISSÃO suscitadas, no sentido de que o complexo probatório constante nos autos seja valorado como norte a evidenciar a ausência de elementos que demonstrem qualquer possibilidade de subcontratação do objeto do serviço, restabelecendo o nexo causal do Contrato de Repasse nº 280319/2009, excluindo, consequentemente, as imputações aplicadas aos Embargantes, pois do contrário, estar-se-á diante da obrigação de se provar o elemento negativo. 
3 - CONTRADIÇÃO - DECISÃO CONTRARIA OS ELEMENTOS DOS AUTOS QUANTO A SUPOSTA LESÃO AO ERÁRIO - IMPOSSIBILIDADE DE ENRIQUENCIMENTO SEM CAUSA DA UNIÃO EM FACE DOS EMBARGANTES. 
Apontou-se ainda em sede de Recurso de Reconsideração, o fato de que, pelos elementos carreados aos autos, a imputação de débito aos Embargantes configura verdadeiro enriquecimento sem causa por parte da União, fato este desconsiderado por esta Corte quando da prolação da decisão embargada. Vide trecho do argumento posto na peça recursal:
Suscitamos neste a existência de contradição no julgado, pois considerar a necessidade do ressarcimento integral dos valores aos Embargantes é chancelar o enriquecimento ilícito União, contrariando, data vênia a decisão os elementos probatórios que demonstram a plena execução do objeto do Contrato de Repasse nº 280319/2009. 
Nos termos constantes do acórdão nº 1506/2022, os embargantes foram condenadas a proceder com a restituição dos valores recebidos pela obra objeto da Tomada de Contas Especial - TC Processo 014.148/2014-5, corrigido monetariamente e acrescidos de juro de 1% ao mês, retroativos à data do desembolso até a data da efetiva restituição, cumulado com multa de R$ 80.000,00 (Oitenta mil reais) . 
No que concerne a restituição dos valores percebidos por conta da obra objeto da Tomada de Contas Especial - TC Processo 014.148/2014-5, entendem as embargantes que tal penalidade se mostra como contrária ao que fora relatado e constatado nos autos do processo em comento, não tendo, data vênia, Vossa Excelência se atentado aos argumentos expostos no Recurso de Reconsideração, no pertinente ao pleno atingimento do objeto pactuado sem qualquer indício de desvio ou sobrepreço, elementos constantes nos autos, conforme a constatação do próprio membro do Ministério Público de Contas (peça 401) .
Vossa Excelência não se atentou para o aspecto de que resta inconteste que a obra objeto da Tomada de Contas Especial - TC Processo 014.148/2014-5 fora oportunamente concluída, de forma que a suposta "irregularidade atinente à contratação da sociedade empresarial sem capacidade operacional para a execução do objeto, com consequente perda do nexo de causalidade entre a origem e a aplicação dos recursos", não pode dar azo à devolução de valores aos cofres públicos. 
Desta feita, partindo do pressuposto de que não houve qualquer perda aos cofres públicos, dado ao inconteste fato de que a obra foi concluída, não haveria que se falar em pena de restituição dos valores pagos, sob pena de enriquecimento sem causa por parte do Município/União. 
Na pior das hipóteses, os embargantes poderiam ser penalizadas com a aplicação de multa, mas jamais serem penalizadas com a devolução de valores ao Erário, uma vez que resta sobejamente demonstrado que as obras foram concluídas. 
A obra objeto da Tomada de Contas Especial - TC Processo 014.148/2014-5 fora executada, concluída, fiscalizada, inclusive pela Caixa Econômica Federal com os respectivos atestados de aferição, e, ao final, recebida pelo Município contratante e Ministério do Turismo, inexistindo dano ao Erário Público. 
É dizer Excelência, a prestação de contas no âmbito da Caixa Econômica Federal fora julgada aprovada, inclusive atestando a execução da obra por parte da empresa Embargada, assim como o repasse da contraprestação da contratação da conta vinculada do convênio para a conta da empresa, o que reforça o nexo causal entre s recursos repassados e a execução do objeto do Contrato de Repasse nº 280319/2009. 
De igual forma, pelas medições anexadas aos presentes autos, percebe-se claramente a evolução das obras e, ao final, o termo de recebimento da obra, igualmente já anexado, nos leva a indubitável conclusão de que as obras foram finalizadas, com a prévia aprovação da prestação de contas do convênio sob análise, o qual foi oportunamente aprovado sem ressalvas pelo Ministério do Turismo. 
Desta forma, a pena de devolução dos valores integrais referente a obra objeto da Tomada de Contas Especial - TC Processo 014.148/2014-5 se evidencia como enriquecimento sem causa por parte do Município contratante/União, restando evidente a contradição ora ventilada, uma vez que em momento algum este TCU aferiu a não execução das obras, única hipótese em que se poderia ventilar a restituição de valores. 
Repise-se, no caso sob análise, o Douto Representante do Ministério Público assim manifestou-se:
 (...) 
De igual forma a SERUR assim se manifestou:
 (...) 
Em caso similar, este Tribunal de Contas da União assim manifestou-se:
Enunciado: A execução de obra em desconformidade com o projeto, mas que atinja os benefícios esperados pelo convênio, embora configure irregularidade, não caracteriza, necessariamente, dano ao erário, a não ser que haja superfaturamento na obra ou que exista comprometimento na funcionalidade do empreendimento. (Acórdão 9083/2017-TCU-Primeira Câmara) . 
Enunciado: Quando obra executada por meio de convênio, apesar de não concluída, puder ser aproveitada ao fim a que se destinava e a comunidade usufruir da sua funcionalidade, não se imputa débito no montante já dispendido, de modo a evitar enriquecimento sem causa da União. (Acórdão 3459/2019-TCU-Segunda Câmara) . (Grifei) 
Enunciado: No caso de execução parcial do objeto do convênio, sem alcance dos seus objetivos, o gestor convenente responde pelo total dos recursos repassados. A empresa contratada, por outro lado, somente deve ressarcir ao erário o montante correspondente ao valor recebido e não executado, porquanto esta não tem a responsabilidade de assegurar o cumprimento dos objetivos do convênio, mas de realizar a obra. Havendo a empreiteira executado serviços para os quais foi contratada, deve receber a respectiva remuneração. (Acórdão 346/2017-TCU-Primeira Câmara) . (Grifei) 
Enunciado: Na hipótese de execução parcial do objeto, ocorrerá redução proporcional do débito somente quando a fração executada puder ser aproveitada para fins de atendimento aos objetivos do convênio. (Acórdão 1460/2018-TCU-Segunda Câmara) .
Assim, considerando que a obra fora executada em sua integralidade, fato este inconteste, inexistindo desta forma dano ao Erário Público, não há que se falar em pena de restituição integral do valor do convênio, sob pena enriquecimento sem causa por parte do Município contratante/União, fato este que traz, com as devidas vênias, contradição ao julgado embargado em face de todo o conjunto probatório carreado aos autos. 
DOS PEDIDOS 
Por todo o exposto, pugna-se pelo conhecimento e provimento dos presentes embargos, notadamente para sanar as contradição e omissões apontadas e, por conseguinte, afastar as sanções aplicadas aos Embargantes, em especial a pena de restituição dos valores recebidos pelas embargantes em detrimento das obras objeto da Tomada de Contas Especial - TC Processo 014.148/2014-5, vez que estas foram devidamente executadas, conforme amplamente demonstrado nos presentes autos, sob pena de se evidenciar enriquecimento sem causa.
2.	Os embargantes apresentaram petição argumentando que os embargos de declaração devem seguir sob a minha relatoria (peça 471) . A manifestação do embargante se deu em decorrência de redistribuição do processo, na data de 4/10/2022, motivada por vacância (peça 470) .
3.	Por fim, o sr. Joaquim Nunes Dourado e a empresa Nunes & Cia. Ltda. juntaram aos autos Memoriais (peça 473, p. 1-8) , acompanhados de: (i) extratos de repasses previdenciários dos exercícios de 2010 e 2011; (ii) cópia das guias da previdência social relativas aos apagamentos previdenciários dos exercícios de 2010 e 2011; (iii) cópia de folhas de pagamentos de 2010 e 2011; e (iv) relatório de acompanhamento de engenharia (RAE) elaborado pela Caixa Econômica Federal (peças 474-493) .
É o relatório.

João Gustavo Magalhães Fontenele (OAB/CE 15.502) e outros.

Não atuou.

EMBARGOS DE DECLARAÇÃO EM RECURSO DE RECONSIDERAÇÃO. ALEGAÇÕES DE SUPOSTA OMISSÃO E CONTRADIÇÃO NA DECISÃO EMBARGADA. CONHECIMENTO. NÃO PROVIMENTO. CIÊNCIA.

TOMADA DE CONTAS ESPECIAL (TCE)

não atuou.

Em exame, embargos de declaração opostos por Nunes & Cia. Ltda. e por seu sócio administrador, Joaquim Nunes Dourado (peça 454) , em face do Acórdão 1506/2022-TCU-Plenário (peça 85) , verbis:
9.1. conhecer dos recursos de reconsideração, consoante arts. 32, inciso I, e 33 da Lei 8.443/1992, para, no mérito:
 (...) 
9.1.3. não conceder provimento ao recurso interposto pela empresa Nunes & Cia Ltda. e por Joaquim Nunes Dourado (sócio-administrador) em relação à irregularidade atinente à contratação da sociedade empresarial sem capacidade operacional para a execução do objeto, com consequente perda do nexo de causalidade entre a origem e a aplicação dos recursos;
 (...) 
9.4. manter inalterados os termos do item 9.1 do Acórdão 988/2019-TCU-Plenário;
9.5. tornar insubsistentes os itens 9.3, 9.4, 9.5, 9.6, 9.7, 9.8, 9.9 e 9.10 do Acórdão 988/2019-TCU-Plenário;
9.6. julgar, com fundamento (...) , irregulares as contas da empresa Nunes & Cia Ltda. e de seu sócioadministrador Joaquim Nunes Dourado;
9.7. condenar, (...) , a empresa Nunes & Cia Ltda. ao pagamento das quantias abaixo especificadas, (...) ;
	Valor Original (em R$) 
	Data da Ocorrência

	318.881,03
	22/06/2010

	316.719,35
	14/10/2010

	249.356,25
	17/11/2010

	236.925,00
	23/02/2011 

	153.855,00
	08/08/2011

	184.665,53
	13/12/2011

9.8. aplicar à empresa Nunes & Cia Ltda., (...) , multa no valor de R$ 80.000,00 (oitenta mil reais) , (...) ; 
Do instituto da prescrição
2. Friso, inicialmente, que o instituto da prescrição das pretensões punitiva e de ressarcimento foi regulamentado nos termos da Resolução TCU 344/2022, de maneira que a ocorrência da prescrição deverá ser aferida, consoante disposto no art. 10 da citada resolução, em todos os processos em tramitação neste Tribunal, à exceção daqueles já remetidos aos órgãos ou às entidades competentes para fins de cobrança judicial.
3. O art. 2º da Resolução TCU 344/2022 fixou o prazo de cinco anos para caracterizar a ocorrência da prescrição punitiva e de ressarcimento em processos de controle externo. No presente caso, aplica-se a hipótese prevista no art. 4º, inciso IV, da Resolução TCU 344/2022, de modo que o início da contagem do prazo de cinco anos se dará a partir de 29/6/2012, data do Relatório de Fiscalização 631/2012 (peça 5) , quando este TCU constatou as irregularidades apontadas.
4. Quanto à hipótese de interrupção da prescrição, cito, com base no art. 5º, inciso I, da Resolução TCU 344/2022, a deliberação de julgamento do Relatório de Fiscalização 631/2012, mediante o Acórdão 1298/2014-TCU-Plenário, de 21/5/2014 (peça 1) , autorizando a citação do sr. Joaquim Nunes Dourado e da empresa Nunes & Cia. Ltda.
5. Essa deliberação foi retificada por inexatidão material, pelo Acórdão 1510/2014-TCU-Plenário, de 11/6/2014 (peça 3) , a fim de corrigir (i) o número dos CPFs de Giane Santos Almeida e Décio Paulo Bonilha Munhoz e (ii) o nome de Júlia Maria Martins Boto.
6. Autuada a presente TCE, no âmbito do TCU, foram emitidos os ofícios citatórios descritos na tabela a seguir:
	Ofício
	AR
 (peça) 
	Responsáveis
	Cargos/Funções
	Defesa
 (peça) 

	N.°
	Data
	peça
				
	1386/2014
	18/6/2014
	6
	43
	Décio Paulo Bonilha Munhoz
	prefeito municipal
	58

	1388/2014
	20/6/2014
	12
	30
	Joaquim Ciríaco Ramires
	ex-Secretário de Obras e Des. Urbano
	revelia

	1389/2014
	20/6/2014
	11
	52
	José Airton de Lima
	ex-Secretário de Obras e Des. Urbano
	56

	1390/2014
	20/6/2014
	10
	29
	Jean Arruda Nunes
	ex-Secretário de Obras e Des. Urbano
	35

	1391/2014
	20/6/2014
	9
	34
	Daniely Silva de Souza
	Presidente CPL
	46

	1392/2014
	20/6/2014
	8
	31
	Francisca Silva Rodrigues
	Membro CPL
	48

	1393/2014
	20/6/2014
	7
	42
	José Cláudio de Castro Lima 
	Membro CPL
	37

	1394/2014
	20/6/2014
	22
	39
	Giane Santos Almeida 
	Membro CPL
	50

	1395/2014
	20/6/2014
	15
	26
	Nunes & Cia Ltda.
	Pessoa Jurídica
	67/70

	1397/2014
	20/6/2014
	20
	53 -não localizada
	Margarida de Alacoc Diniz Dourado
	sócio administrador
	67/70

	1396/2014
	20/6/2014
	21
	54-endereço insuficente
	Joaquim Nunes Dourado
	sócio administrador
	67/70

	1398/2014
	20/6/2014
	19
	25
	Carlos Nunes Dourado
	sócio
	67/70

	1399/2014
	20/6/2014
	14
	40
	Compact Construções e Projetos Ltda.
	Pessoa Jurídica
	72

	1400/2014
	20/6/2014
	18
	41
	Fábio Cavalcante de Albuquerque
	sócio administrador
	72

	1401/2014
	20/6/2014
	17
	55-desconhecido
	Antônio Joab Cavalcante de Albuquerque
	sócio
	falecido

	1402/2014
	20/6/2014
	13
	27
	Construtora Costa Machado
	Pessoa Jurídica
	76

	1403/2014
	20/6/2014
	16
	28
	Jayme Renam Machado Costa
	sócio administrador
	76

	1404/2014
	20/6/2014
	23
	24
	Raysa Mara Machado Costa
	sócio administrador
	76

7. A empresa Nunes & Cia. Ltda. e seu sócio administrador, Joaquim Nunes Dourado, apresentaram suas alegações de defesa, em atendimento aos Ofícios 1.395/2014 e 1.396/2014, nos termos do Expediente de 12/08/2014 (peça 67) , replicado nas peças 68-70.
8. No âmbito do TCU, ocorreu nova interrupção do prazo prescricional em razão da instrução técnica assinada em 8/6/2017 (peça 82) , a constituir ato inequívoco de apuração dos fatos, consoante dispõe o art. 5º, inciso II, da Resolução TCU 344/2022.
9. Além disso, o TCU prolatou o Acórdão 8497/2017-TCU-Segunda Câmara, de 12/9/2017 (peça 97) , determinando o saneamento dos autos mediante diligências e citação dos engenheiros fiscais da prefeitura.
10. Nova interrupção do prazo prescricional ocorreu em virtude das instruções técnicas assinadas em 26/3/2018 (peças 138-139) , em 2/4/2018 (peças 140 e 141) , em 4/2/2019 (peças 178-180) , a constituírem atos inequívocos de apuração dos fatos, consoante dispõe o art. 5º, inciso II, da Resolução TCU 344/2022.
11. Em 30/4/2019, o Plenário do TCU julgou o mérito da matéria, consoante o Acórdão 988/2019 (peça 187) , mantido nos termos do Acórdão 2188/2019-TCU-Plenário, que negou provimento aos embargos de declaração. A partir de então, foram interpostos recursos de reconsideração contra o Acórdão 988/2019-TCU-Plenário.
12. No âmbito da fase de análise dos recursos de reconsideração, ocorreram novas interrupções do prazo prescricional em razão das instruções técnicas assinadas em 13/12/2019 (peças 302, 303 e 304) , em 26/3/2020 (peça 314) , em 7/12/2020 (peça 398) , a constituírem atos inequívocos de apuração dos fatos, consoante dispõe o art. 5º, inciso II, da Resolução TCU 344/2022.
13. Em 29/6/2022, o Plenário do TCU julgou o mérito dos recursos de reconsideração, nos termos do Acórdão 1.506/2022.
14. Do exposto, concluo que não ocorreu a prescrição das pretensões punitiva e de ressarcimento, tendo em vista não ter sido observado o transcurso do prazo de cinco anos desde a data de 29/6/2012 referente ao Relatório de Fiscalização 631/2012, interregno temporal este que foi interrompido pelos eventos processuais mencionados nos itens anteriores.
15. Registro, também, que não ocorreu a prescrição intercorrente, aquela observada no curso do processo, conforme disposto no art. 8º da Resolução TCU 344/2022, visto que a presente TCE não permaneceu inerte por mais de três anos, em razão dos marcos interruptivos já mencionados nos itens anteriores.
Dos embargos de declaração
16. Os embargantes alegam, conforme relatório precedente a este voto, que (peça 454) :
i) houve omissão do acórdão embargado, pois esta Corte de Contas não se debruçou sobre o argumento recursal de que o motivo da ausência de cadastro de empregados na RAIS se refere ao fato de que a contratação dos empregados que trabalharam na referida obra ocorrera no âmbito da "informalidade"; há efetivamente uma infração à norma trabalhista; não há nos autos qualquer elemento mínimo que demonstre a existência de subcontratação parcial e/ou total do objeto contratado; não há qualquer evidenciação de prejuízo no pertinente à obra em exame; pode a empresa desempenhar suas funções utilizando para tanto o informalismo laboral; e está se impondo aos Embargantes o ônus da produção da prova do elemento negativo; e
ii) houve contradição e omissão do acórdão embargado ao se exigir dos embargantes prova da subcontratação e da própria execução do serviço, diante dos elementos postos nos autos, seria determinar a exigência de produção da chamada prova do fato negativo, ou seja, de impossível produção, pois, como dito, desconsidera todos os elementos já carreados aos autos; e
iii) houve contradição do acórdão embargado, pois, em sede de recurso de reconsideração, apontou-se o fato de que, pelos elementos carreados aos autos, a imputação de débito aos embargantes configura verdadeiro enriquecimento sem causa por parte da União, fato este desconsiderado por esta Corte, ante a conclusão da obra.
17. Os presentes embargos devem ser conhecidos, ante o preenchimento dos requisitos gerais de admissibilidade e a invocação da existência de omissão e contradição no Acórdão 1506/2022-TCU-Plenário.
18. No mérito, os embargos devem ser rejeitados, tendo em vista que os vícios alegados não se verificam.
19. Não merece acolhimento as alegações dos recorrentes de omissão no Acórdão 1506/2022-TCU-Plenário quanto aos aspectos atinentes à motivo da ausência de cadastro de empregados na RAIS. Quando da análise das alegações de defesa (Acórdão 988/2019-TCU-Plenário) e dos recursos de reconsideração, restou verificado que (peça 403) :
37. Durante o período contratual, restou constatado que a empresa Nunes & Cia Ltda. não possuía empregados cadastrados na Relação Anual de Informações Sociais (Rais) , antes de 2009 e, em 2010 e 2011, possuía, respectivamente, somente 4 e 3 empregados registrados na Rais. As informações trazidas em sede de recurso, por aquela sociedade empresarial e pelo seu sócio administrador, Sr. Joaquim Nunes Dourado, não alteram esses apontamentos da equipe de auditoria, confirmados pelo relator a quo.
20. Também não se sustentam as alegações dos embargantes de existir contradição e omissão no Acórdão 1506/2022-TCU-Plenário ao se exigir prova da subcontratação e da própria execução do serviço. Tais aspectos foram abordados no voto condutor do acórdão embargado, nos termos que se seguem:
38. A empresa Nunes & Cia Ltda. e o Sr. Joaquim Nunes Dourado, ora recorrentes, tampouco apresentaram prova de eventual subcontratação e nem trouxeram em sua defesa registros ou apontamentos que comprovem que ela de fato executou a obra, de forma a atestar o nexo causal entre os recursos em análise. Nesse ínterim, cito o entendimento expressado pelo Ministro Walton Alencar no voto condutor do Acórdão 207/2020-TCU-Plenário (recurso de reconsideração, TC Processo 012.892/20130) , do qual comungo, no sentido de que a demonstração da execução da obra poderia se dar pela entrega de "recibos, controle de presença e horas trabalhadas, notas fiscais de compra de materiais e de locação de máquinas e equipamentos etc". (sublinhei) 
21. Não merece acolhimento as alegações dos embargantes de existir contradição no acórdão embargado ao se imputar débito aos embargantes, pois configura enriquecimento sem causa por parte da União. Nunes & Cia. Ltda. e Joaquim Nunes Dourado, em sede de recurso de reconsideração não demonstraram a execução da obra mediante, por exemplo, recibos, controle de presença e horas trabalhadas, notas fiscais de compra de materiais e de locação de máquinas e equipamentos, conforme já havia mencionado. Por conseguinte, foi imputado o débito aos embargantes no valor registrado nos termos do item 9.7 do Acórdão 1506/2022-TCU-Plenário.
22. Os embargantes também presentaram Memoriais (peça 473, p. 1-8) , juntamente com os seguintes documentos (474-493) : (i) extratos de repasses previdenciários dos exercícios de 2010 e 2011; (ii)  cópia das guias da previdência social (GPS) relativas a pagamentos previdenciários dos exercícios de 2010 e 2011; (iii) cópia de folhas de pagamentos de 2010 e 2011; e (iv) relatório de acompanhamento de engenharia (RAE) elaborado pela Caixa Econômica Federal.
23. Nos Memoriais, os embargantes afirmam que o caso que envolve a empresa Nunes & Cia Ltda. é análogo ao caso da empresa Lest Engenharia Ltda., julgado nos termos do Acórdão 2388/2022-TCU-Plenário. Para elucidar esse aspecto, trago excerto do voto condutor do Acórdão 2388/2022-TCU-Plenário, verbis:
13. Nessa etapa, a embargante traz documentação que comprova a convocação da empresa Lest junto à Receita Federal (processo 10380.722.292/2012-11, CEI: 50.035.92864/72) para pagar a diferença entre os impostos quitados através das Guias de Previdência Social e o valor real que deveria ter sido recolhido em razão da verdadeira quantidade de mão obra utilizada na execução das obras objeto deste processo (peça 426) .
 (...) 
15. O número de matrícula CEI  (Cadastro Específico do INSS) servia para vincular uma obra de construção civil, com dados do proprietário, construtora contratada e funcionários, à Receita Federal. Essa matrícula permitia o devido recolhimento da contribuição de INSS sobre a mão de obra utilizada para a edificação específica. Atualmente, os dados do CEI estão sendo transferidos para o Cadastro Nacional de Obras (CNO) .
16. As peças 428 e 429 trazem informações sobre o parcelamento dessas dívidas junto à Receita Federal e a quitação destas. (sublinhei) 
24. Os embargantes, mediante os referidos Memoriais, voltam a afirmar que "havia número de funcionários suficientes no canteiro de obra". Entretanto, não apresentam documentos que deem suporte a tal assertiva.
25. Os extratos de contribuições de previdência social, trazidos com os Memoriais, são relativos ao período de competência de 01/2010 a 12/2010 (peça 474) e de 01/2011 a 12/2011 (peça 475) . As GPSs, por seu turno, são referentes à competência 02/2010 (peça 489) , 03/2010 (peça 486) , 06/2010 (peça 488) , 10/2010 (peça 490) , 11/2010 (peça 485) , 12/2010 (peça 487) , 08/2011 (peça 492) e 09/2011 (peça 491) . Tais documentos não afastam a irregularidade apontada de que a empresa Nunes & Cia. Ltda. não tinha funcionários suficientes para realizar os serviços de pavimentação, em pedra tosca, de vinte ruas localizadas no Município de Cascavel/CE.
26. O Relatório de Acompanhamento de Engenharia (RAF) , elaborado pela Caixa Econômica Federal, e juntado aos autos pelos embargantes (peça 493) , não atesta que "havia mão de obra suficiente para a execução dos serviços", conforme asseveram a empresa Nunes & Cia. Ltda. e Joaquim Nunes Dourado nos Memoriais colacionados aos autos (peça 473, p. 7) .
27. Dessa forma, propugno a rejeição aos embargos opostos, haja vista que os apelos recursais evidenciam inconformismo dos embargantes com os termos do Acórdão 1506/2022-TCU-Plenário e demonstram o intento de rediscutir, na via inadequada de embargos de declaração, o mérito de questões já examinadas em sede de recurso de reconsideração.
Ante o exposto, voto para que seja acolhida a minuta de acórdão que ora trago à apreciação deste Colegiado.
TCU, Sala das Sessões, em 7 de dezembro de 2022.
Ministro VITAL DO RÊGO 
Relator